臺灣臺中地方法院刑事判決　　　　　　　　　　　　九十二年度易字第二九四二號
　　公　訴　人　臺灣臺中地方法院檢察署檢察官
　　被　　　告　乙○○
右列被告因業務侵占案件，經檢察官提起公訴（九十二年度偵字第四一九五號），被
告於準備程序中就被訴事實為有罪之陳述，經告知簡式審判程序之旨，並聽取公訴人
、被告之意見後，由本院合議庭裁定由受命法官獨任進行簡式審判程序，判決如左：
    主    文
乙○○意圖為自己不法之所有，而侵占對於業務上所持有之物，處有期徒刑陸月，如
易科罰金，以佰元折算壹日。緩刑貳年。
    犯罪事實
一、乙○○任職於址設臺中市○○路三三七號六樓之一之甲○○○大廈管理維護股份
    有限公司臺中分公司（下稱千翔公司臺中分公司），並自民國八十六年一月份起
    派赴設於臺中市○○區○○街一八二號之明華樓社區管理委員會，擔任千翔公司
    臺中分公司留駐該社區之管理員組長，負責代千翔公司收取社區住戶每月繳交之
    管理費存入明華樓社區管理委員會之誠泰銀行帳戶內，並製作報表，或將該社區
    住戶託付之第四台有線電視費用或其他費用代為繳納等業務，為從事業務之人。
    詎僅因其在軍中服役之子毛健隆與人發生車禍，一時亟需金錢賠償被害人而達成
    民事上和解，竟意圖為自己不法之所有，於八十九年八月間某日（其行為時未滿
    八十歲）之任職期間內，利用其向明華樓社區住戶收取每月所繳交之管理費之機
    會，將其因業務（即代理千翔公司及明華樓社區管理委員會收受該社區住戶所繳
    交之每月管理費）上所取得該社區住戶所交付之管理費其中新臺幣（下同）三十
    八萬元，本應存入明華樓社區管理委員會之誠泰銀行帳戶內，而未經千翔公司臺
    中分公司及明華樓社區管理委員會同意下，以變易持有為所有之意，反擅自將其
    因業務上所取得之明華樓社區住戶所繳交之管理費其中三十八萬元部分，挪為己
    用，拒不繳交，予以侵占入己。嗣因明華樓管理委員會於八十九年九月間核對帳
    務發現有管理費短缺之情形，因而查帳始發現上情。
二、案經明華樓住戶管理委員會訴請臺灣臺中地方法院檢察署檢察官偵查起訴。
    理    由
一、經查：
    (一)右揭事實，業據被告乙○○於本院審理時坦認不諱，核與證人即千翔公司臺中
    分公司主任林主全證述被告侵占過程、侵占金額及還款情形等各節俱屬相符，
      復有八十九年九月十四日保證切結書、八十九年十二月十五日證人林主全所確
      認並簽立金額明細表等影本各一紙附卷可稽，足認被告之自白與事實相符。且
      參酌被告於檢察官偵訊時亦供稱：伊係因其子毛健隆當兵時，與人發生車禍，
      所以才會挪用款項等語（見偵查卷第五一頁），則以被告擔任千翔公司臺中分
      公司留駐明華樓社區之管理員組長，負責代千翔公司收取該社區住戶每月繳交
      之管理費之業務，對其收得住戶所繳交之管理費後，即應存入明華樓社區管理
      委員會之誠泰銀行帳戶內一節，理應知之甚詳，竟未予存入，反將之挪為己用
      ，由此顯見被告確有意圖為自己不法之所有至明。
    (二)雖告訴意旨指稱：被告自八十六年一月起至九十年八月三十一日止，侵占總計
      一百零四萬九千四百三十八元等語，而告訴代理人陳霞飛及孫可德於本院準備
      程序及審理時，亦均堅指被告確實有侵占上開金額等詞明確。然按告訴人之告
      訴，係以使被告受刑事訴追為目的，是其陳述是否與事實相符，仍應調查其他
      證據以資審認，最高法院五十二年台上字第一三○○號判例要旨可供參照。又
      按事實之認定，應憑證據，如未能發現相當證據，或證據不足以證明，自不能
      以推測或擬制之方法，以為裁判基礎；且所謂認定犯罪事實之證據，係指足以
      認定被告確有犯罪行為之積極證據而言，而認定犯罪事實所憑之證據，雖不以
      直接證據為限，間接證據亦包括在內，然而無論直接或間接證據，其為訴訟上
      之證明，須於通常一般人均不致有所懷疑，而得確信其為真實之程度，始得據
      之為有罪之認定，倘其證明尚未達到此一程度，而有合理懷疑存在時，事實審
      復已就其心證上理由予以闡述，敘明其如何無從為有罪之確信，因而為無罪之
      判決，尚不得任意指為違法，最高法院著有二十九年上字第三一○五號、四十
      年度台上字第八六號、七十六年度台上字第四九八六號判例要旨可供參酌。再
      考諸刑法第三百三十六條第二項之規定，可知業務侵占之罪，係持有人對於其
      業務上持有之物，變易其原來持有之意思而為不法所有之意思，始足成立該業
      務侵占之罪，如行為人並未將其所持有之物易為自己所有，即無以該罪責相繩
      之餘地。第查，告訴人即歷屆丙○○○○會主委陳霞飛、梁憶文於偵查中均坦
      稱伊等對明華樓管理委員會之帳目不清楚等語，且證人即明華樓管理委員會財
      務委員黃如美亦陳稱：應收帳的部分係根據千翔做的明細估算，伊不曉得待催
      繳管理費之餘額究否收取等詞（見偵查卷九十二年四月二十八日偵訊筆錄），
      復佐以相關管理費收支明細係由千翔公司會計黃靖婷所製作，亦為告訴人所是
      認，則以告訴人陳霞飛、梁憶文雖職司明華樓管理委員會歷任主任委員職務，
      而證人黃如美則負責該管委會之財務工作，然實際上該管委會之管理費收支明
      細均由千翔公司負責製作，渠等對於其明細資料均不甚瞭解，僅得從千翔公司
      製作之資料予以推估，是告訴人陳霞飛、梁憶文所為前揭指訴及黃如美之證詞
      ，其憑信性顯堪存疑；況告訴人所指短收金額六十六萬九千四百三十八元部分
      （即一百零四萬九千四百三十八元扣除被告坦承侵占之三十八萬元部分），既
      屬有待催收之管理費部分，而該管委會復已將管理費之催收工作委由千翔公司
      臺中分公司代為處理，是倘千翔公司尚未向該社區住戶催討收齊各月管理費，
      其管理費即有短少之虞。因之，告訴人所稱短收金額部分，顯有可能係屬本應
      收而尚未收取之管理費範疇，自難僅憑該管委會之管理費有短少一端，即遽認
      係由被告侵吞入己所致；再觀諸卷附告訴人所提出之應收帳款總表、資產負債
      表、九十年度應收管理費明細表、八十六年至八十九年零用金總表、千翔管理
      公司請款單暨相關收據、八十七年度燈泡耗用明細表暨收據、及管理費相關收
      據等影本以觀，縱其相關帳務資料經詳加核對彙算後仍有出入之處，亦僅得證
      明其應收帳款（管理費）與其經收支核算之現存餘款之數額並不相符，尚無法
      憑此即認定其經核算所生短少數額確係遭被告所侵占。抑有進者，千翔公司派
      赴留駐明華樓社區之管理員，係採每日由多人輪班八小時留守之方式，其輪班
      之管理員並非僅有被告一人，且每位管理員於輪班時均有負責代收管理費，或
      將該社區住戶託付之第四台有線電視費用或其他費用代為繳納等業務，亦非僅
      限於被告方有代收或代繳相關費用之權限等情，迭據被告於本院審理時陳明在
      卷，並由告訴代理人孫可德當庭確認屬實，是被告既非每日全天候二十四小時
      均留駐在明華樓社區擔任管理員工作，且亦非僅有被告始有代收管理費後或代
      繳住戶相關費用之權限，尤以各該有待催收之管理費，是否確由千翔公司向住
      戶收取，尚非無疑，則告訴人僅因明華樓社區管委會因彙算該管委會帳務結果
      ，與管理該社區大樓，負責收取、繳納管理費等費用之千翔公司間，就其管理
      費收支金額明細發生爭議，即遽指上開短少金額係肇因於被告未將各該款項存
      入明華樓社區住戶管理委員會誠泰銀行帳戶，而予以侵占，顯屬片面臆測之詞
      ，自難逕採為被告不利之認定，否則即與刑事訴訟法採證法則有違。綜參前述
      ，本件除告訴人所為指訴外，均查無其他積極證據足資佐證其指訴之真實性，
      揆諸前開最高法院判例意旨及說明，自難認被告成立此部分侵占犯行。從而，
      公訴人以無證據可資證明被告確有此部分犯行為由，就告訴人所指訴被告涉犯
      該部分侵占犯行，另予處分不起訴，而未將併列為本件起訴範圍，要無不合，
      附此敘明。
    (三)綜上，本件事證明確，被告犯行應堪認定。
二、查被告乙○○擔任千翔公司臺中分公司留駐明華樓社區之管理員組長，負責代千
    翔公司臺中分公司收取該社區住戶每月繳交之管理費之業務，為從事業務之人，
    其收取前開社區住戶所繳交之管理費後，於業務持有中將之侵占，供己使用，核
    其所為，係犯刑法第三百三十六條第二項之業務侵占罪。爰審酌被告平日素行，
    其僅為圖一己之私利，竟任意將業務上收取之明華樓社區管理費，侵吞入己，其
    侵占之金額共計三十八萬元，足生損害於該社區住戶，惟念及其手段尚屬平和，
    且犯後尚知坦認犯行，並已與千翔公司臺中分公司達成和解，付清所侵占之款項
    ，業經千翔公司臺中分公司主任林主全於檢察官偵訊時證述明確，態度良好等一
    切情狀，量處如主文所示之刑，並諭知易科罰金之折算標準（按本件被告行為後
    ，刑法第四十一條業於九十年一月十日修正公布，同年月十二日生效，修正後刑
    法第四十一條第一項前段規定「犯最重本刑為五年以下有期徒刑以下之刑之罪，
    而受六個月以下有期徒刑或拘役之宣告，因身體、教育、職業或家庭之關係或其
    他正當事由，執行顯有困難者，得以一元以上三元以下折算一日，易科罰金。」
    ，與修正前刑法第四十一條規定「犯最重本刑為三年以下有期徒刑以下之刑之罪
    ，而受六月以下有期徒刑或拘役之宣告，因身體、教育、職業或家庭之關係，執
    行顯有困難者，得以一元以上三元以下折算一日，易科罰金。」不同。而被告本
    件所犯係五年以下有期徒刑之罪，比較新舊法結果，以新法對被告較為有利，則
    本件即應適用裁判時之法律即修正後刑法第四十一條第一項前段之規定，對被告
    所宣告之刑諭知易科罰金之折算標準，併此敘明），以示懲儆。末查，被告前未
    曾受有期徒刑以上刑之宣告，有臺灣高等法院被告全國前案紀錄表一份在卷可查
    ，僅偶因一時失慮致罹本件刑典，且於本院審理時當庭深表悔意，其經此偵審科
    刑之教訓後，當知所警惕，而無再犯之虞，本院綜核各情認被告所宣告之刑，以
    暫不執行為適當，爰併諭知緩刑二年，以啟自新。
三、至扣案之明華樓八十六年一月至九十年八月三十一日收支明細資料影本乙冊，係
    告訴代理人梁憶文於九十二年一月二十五日警詢時所提出，非屬被告所有，且非
    被告供本件犯罪所用或所得之物，亦非屬違禁物，顯與刑法三十八條第一項第一
    款至第三款所定之沒收要件不合，爰不宣告沒收之，附此敘明。
據上論斷，應依刑事訴訟法第二百七十三條之一第一項、第二百九十九條第一項前段
，刑法第二條第一項前段、第三百三十六條第二項、第四十一條第一項前段、第七十
四條第一款，罰金罰鍰提高標準條例第一條前段、第二條，判決如主文。
本案經檢察官李斌到庭執行職務。
中      華      民      國    九十三    年     十一     月    二十五    日
                            臺灣臺中地方法院刑事第十三庭
                                    法  官  陳  可  薇
右正本證明與原本無異。
如不服本判決，應於送達後十日內向本院提出上訴狀（須附繕本），上訴於臺灣高等
法院臺中分院。
                                    書記官
中      華      民      國    九十三    年     十一     月    二十五    日
附錄論罪科刑法條
刑法第三百三十六條第二項：
對於業務上所持有之物，犯前條第一項之罪者，處六月以上五年以下有期徒刑，得併
科三千元以下罰金。
